【裁判字號】    98,上,190
【裁判日期】    980812
【裁判案由】    返還不當得利
【裁判全文】
臺灣高等法院臺中分院民事判決           98年度上字第190號
    上  訴  人  乙○○
    訴訟代理人  王素珍  律師
    被  上訴人  經濟部水利署第三河川局
    法定代理人  甲○○
    訴訟代理人  李東炫  律師
上列當事人間請求返還不當得利事件，上訴人對於民國98年04月
17日臺灣臺中地方法院98年度訴字第186 號第一審判決提起上訴
，本院於98年07月29日言詞辯論終結，茲判決如下：
    主  文
上訴駁回。
第二審訴訟費用由上訴人負擔。
    事  實
一、上訴人聲明求為判決：(一)原判決廢棄。(二)被上訴人應給付上
    訴人新台幣貳佰肆拾壹萬肆仟貳佰陸拾捌元及自民國97年12
    月01日起至清償日止，按年息5%計算之利息。(三)第一、二審
    訴訟費用由被上訴人負擔。(四)上訴人願供擔保，請宣告准予
    假執行。其陳述除與原判決記載相同者予以引用之外，另補
    稱：
  (一)按民法第179 條前段規定，無法律上之原因而受利益，致他
    人受損害者，應返還其利益。就不當得利之是否無法律上之
    原因，實務及學者通說採非統一說，即區分「給付不當得利
    」及「非給付不當得利」二類型之不當得利。前者乃係基於
    給付而生的給付不當得利請求權，稱之為給付不當得利請求
    權，其規範功能在使給付者得向受領者，請求返還其欠缺目
    的而為的給付。其成立要件有三：即基於給付而受利益、當
    事人間具有給付關係，欠缺給付目的。非給付不當得利請求
    權，指受益非本於受損者之給付而生之給付不當得利請求權
    ，其發生之事由有三：1.由於行為。2.由於法律規定。3.由
    於事件。而基於行為而生之不當得利請求權，又可分為受益
    人之行為、受損人之行為及第三人之行為。本件依上訴人之
    主張，其類型並非「給付不當得利」，而係「非給付不當得
    利」類型，在此類型，法律上原因之有無，應依權益歸屬內
    容而判斷，所謂無法律上原因，係指違反權益之歸屬秩序而
    言。違反法秩序所定權益歸屬而取得利益，乃侵害他人權益
    歸屬範圍，欠缺法律上之原因，應成立不當得利。是本件是
    否應成立不當得利，應審究被上訴人是否保有九龍公司賠償
    乘客險理賠金225萬元及其利息給付之正當性為斷。
  (二)按為他人利益訂立之保險契約，於訂約時，該他人未確定者
    ，由要保人或保險契約所載可得確定之受益人，享受其利益
    （保險法第52條）。被上訴人與九龍公司於93.04.01所簽訂
    之車輛租賃契約中第11條第1 項約定：「廠商應於履約期間
    辦理下列保險：：：(五)乘客險（每人100萬，全車700萬），
    其保險費由廠商支付」、第4 項約定：「廠商未依契約規定
    辦理保險、保險範圍不足或未能自保險人獲得足額理賠者，
    其損失或損害賠償，由廠商負擔」。是倘九龍公司有依其與
    被上訴人上開租賃契約之約定辦理乘客險，則上訴人於93年
    7月22日搭乘由被上訴人向九龍公司承租之車號7400-DE號自
    小客車發生車禍成殘時，上訴人即可由保險公司處獲得乘客
    險225 萬元之殘廢理賠金，因九龍公司未依約辦理乘客險，
    致車禍發生後，上訴人無法由保險公司處獲得乘客險225 萬
    元之殘廢理賠金，是九龍公司依前揭租賃契約第11條第4 項
    約定，應賠償上訴人乘客險225 萬元之殘廢理賠金。惟因被
    上訴人與九龍公司有前揭約定，上訴人並不知悉，被上訴人
    即直接援引上開約定，以上訴人屬於汽車乘客險批單第2 級
    上肢、下肢機能永久喪失之殘廢，應賠償比例75% ，而財政
    部規定自90.07.01起，汽車乘客險理賠死亡殘廢金額按保額
    之3 倍給付為由，向九龍公司起訴請求賠償乘客險殘廢理賠
    金225 萬元及自請求時起算之利息，該訴訟業經原審法院95
    年訴字第749 號判決確定九龍公司應賠償乘客險殘廢理賠金
    225萬元及自請求時起算之利息，九龍公司並於97年6月間將
    225萬元及利息164,268元如數給付被上訴人，故被上訴人自
    九龍公司受領上開乘客險殘廢理賠金之損害賠償金雖係基於
    租賃契約之法律關係，然依上說明，應獲得乘客險殘廢理賠
    金225 萬元之損害賠償者係上訴人，並非被上訴人，故依權
    益歸屬內容而為判斷，被上訴人並無保有九龍公司賠償乘客
    險理賠金225 萬元及其利息給付之正當性。
  (三)今被上訴人既無保有九龍公司賠償乘客險理賠金225 萬元及
    其利息給付之正當性，其受領九龍公司所賠償之乘客險理賠
    金225 萬元及其利息，即違反法秩序所定權益歸屬而取得利
    益，乃侵害他人權益歸屬範圍，欠缺法律上之原因，應成立
    不當得利。故上訴人自得在其所受利益範圍內，請求其返還
    。至於上訴人另請求被上訴人與其受僱人顏肇翰連帶賠償上
    訴人因本件車禍所受損害，此係依據侵權行為損害賠償之法
    律關係，與本件請求之原因事實並不相同，係兩回事，原審
    將其混為一談，自非允當。
二、被上訴人聲明求為判決：(一)上訴駁回。(二)第二審訴訟費用由
    上訴人負擔。(三)如受不利判決，願供擔保，請准宣告免為假
    執行。其陳述除與原判決記載相同者予以引用外，另補稱：
  (一)按「無法律上之原因而受利益，致他人受損害者，應返還其
    利益。雖有法律上之原因，而其後已不存在者，亦同」，民
    法第179 條定有明文。故上開不當得利規定之成立要件有三
    ：1.受有利益；2.致他人受有損害；3.無法律上之原因。而
    一方受利益與他方受損害應有因果關係存在始可成立不當得
    利。該因果關係，即受益原因事實與受損原因事實同一，始
    屬互有因果關係。
  (二)被上訴人經濟部水利署第三河川局與訴外人九龍租賃有限公
    司於民國93.04.01簽定車輛租賃契約約定，九龍公司應於履
    約期間（自93.04.01至93.09.30止）辦理乘客險（每人 100
    萬元，全車700 萬元），其保險費由九龍公司支付。又九龍
    公司未依契約規定辦理保險，保險範圍不足或未能自保險人
    獲得足額理賠者，其損失或損害賠償，由九龍公司負擔。被
    上訴人與九龍公司簽訂契約後，依上開契約規定，九龍公司
    自有辦理乘客險之義務，竟未投保乘客險，被上訴人即依民
    法第227-1 條債務不履行損害賠償事件，依法向原審法院起
    訴，經該院以95年度訴字第749 號判決九龍公司應給付被上
    訴人225 萬元及自95.03.09起至清償日止，按年息5%計算之
    利息。
  (三)被上訴人與訴外人九龍公司於93.04.01簽定車輛租賃契約約
    定，因九龍公司並未投保乘客險，致被上訴人受有損害，乃
    依民法第227-1 條，對訴外人九龍公司基於租賃契約之法律
    關係，請求其給付債務不履行之損害賠償金。被上訴人於訴
    外人九龍公司所獲賠償金，自屬有法律上之原因。而被上訴
    人受有九龍公司債務不履行損害賠償之賠償與上訴人受有損
    害，並無因果關係：上訴人遭此險難，係因訴外人顏清潭駕
    駛車號9E-416自用大貨車與被上訴人僱員顏肇翰駕駛車號74
    00-DE 自小客車於行經台中市○○路與黎明路口車禍所致。
    而被上訴人所獲九龍公司賠償金，係因九龍公司債務不履行
    損害賠償，上訴人受有損害與被上訴人受有賠償金，非同一
    原因事實並無因果關係。
  (四)上訴人因本件車禍受有損害，其損害已獲填補（滿足）後，
    仍為本件請求，其理由顯屬無據。按「損害賠償，除法律另
    有規定或契約另有訂定外，應以填補債權人所受損害及所失
    利益為限」（民法第216條第1項）。是關於侵權行為賠償損
    害之請求，以受有實際損害為要件。損害賠償之範圍，應以
    被害人實際所受損害為衡。損害賠償，除法律另有規定或契
    約另有訂定外，應以填補債權人所受損害及所失利益為限。
    故同一事實，一方使債權人受有損害，一方又使債權人受有
    利益者，應於所受之損害內，扣抵所受之利益，必其損益相
    抵之結果尚有損害，始應由債務人負賠償責任（最高法院19
    年上字第2316號、27滬上字第73號判例）。
  (五)上訴人因訴外人顏肇翰之過失，致受有損害，上訴人以顏肇
    翰係被上訴人之受雇人為由，起訴請求被上訴人與顏肇翰等
    連帶賠償，經本院97年度重上字第50號及最高法院98年度台
    上字第217號判決被上訴人應與肇翰連帶給付3,411,225元，
    及自95.01.03起至清償日止，按年息5%計算之利息確定。而
    被上訴人已依該確定判決給付完畢，則上訴人所受損失，既
    經該另案判決所受利益而獲得填補（滿足），如再就本件請
    求獲取給付，顯逾其所受損失範疇，揆諸民法第216條第1項
    、最高法院19年上字第2316號、27滬上字第73號判例所揭，
    上訴人再為本件請求，即難謂有據。
  (六)上訴人執「非給付不當得利」之說，請求所受損害以外之賠
    償，主張倘九龍公司有依約保險，其可自九龍公司獲得理賠
    金。姑不論其所稱「非給付不當得利」是否可採，上訴人所
    持理由，仍非有據。上訴人稱其對有關答辯人投保事項不知
    悉，然被上訴人早於臺灣臺中地方法院95訴字第749 號事件
    繫屬時，即依民事訴訟法第65條規定，將前揭訴訟告知上訴
    人，是上訴人稱其不知悉部分，顯與事實有間。又乘客險係
    財產保險，上訴人於本院97年度重上字第50號及最高法院98
    年度台上字第217 號損害賠償事件判決中，已填補（滿足）
    其所受損害，自不能溢其所失更為利益，若上訴人所稱為有
    理由，則道德風險無可避免，此與上訴人所稱正當性，即屬
    有違。退萬步言，縱上訴人所稱其得請求上開保險金，則本
    件基於租賃契約之法律關係，所獲損害賠償金數額，亦為九
    龍公司依租賃契約給付被上訴人作為填補被上訴人賠償上訴
    人損害之一部，被上訴人仍可主張與另案確定判決所命由被
    上訴人給付之數額中，主張扣抵。上訴人無理由於其所受損
    害已獲填補（滿足）之外，再獲取本件九龍公司因被上訴人
    基於租賃契約之法律關係請求，而為給付之數額。
    理  由
一、上訴人主張：上訴人原任職於被上訴人管理課正工程司，於
    93.07.22因受被上訴人之指派到台北市參加會議，而搭乘由
    訴外人即被上訴人所屬約僱巡防員顏肇翰所駕駛之車牌號碼
    號7400-DE 號自小客車，該車在行經台中市○○路與黎明路
    口與訴外人顏清潭所駕駛之車牌號碼號9E-416號自用大貨車
    發生車禍，致上訴人受有頭部外傷併嚴重腦挫傷、腦內出血
    合併右側偏癱等傷害。上訴人所搭乘之車號7400-DE 號自小
    客車，係被上訴人向訴外人九龍租賃有限公司所承租，依被
    上訴人與九龍公司於93.04.01所簽訂之車輛租賃契約約定，
    廠商即九龍公司應於履約期間（93.04.01至93.09.30止）辦
    理乘客險（每人100萬元，全車700萬元），廠商未依契約辦
    理保險，保險範圍不足或未能自保險人獲得足額理賠者，其
    損失或損害賠償，由廠商負擔。因九龍公司並未依約辦理乘
    客險，被上訴人即援引上開契約約定，以上訴人屬於汽車乘
    客險批單第2 級上肢、下肢機能永久喪失之殘廢，應賠償比
    例 75%，而財政部規定自90.07.01起，汽車乘客險理賠死亡
    殘廢金額按保額之3 倍給付為由，向九龍公司起訴請求賠償
    殘廢理賠金225 萬元及自請求日起算之利息，該訴訟業經原
    審法院以95年訴字第749號判決確定，九龍公司並於97年6月
    間將225萬元及利息164,268元如數給付予被上訴人，而上訴
    人於97.11.19請求被上訴人應將上開225 萬元及其利息給付
    予上訴人，詎為被上訴人所拒。按乘客險之性質是屬於責任
    險，然與第三人責任險不同，因第三人責任險有規定受到損
    害賠償的請求，保險公司才會給付，但是乘客險不用受到損
    害賠償的請求，保險公司就應該給付乘客（即被保險人）。
    又上訴人向被上訴人請求給付九龍公司理賠之225 萬元及其
    利息，係因九龍公司依約應投保乘客險而未投保，應賠償上
    訴人之損失而來，與上訴人因侵權行為而對被上訴人之損害
    賠償請求權，並非出於同一原因，參照最高法院68年台上字
    第42號判例意旨，並不生損益相抵問題。按無法律上之原因
    而受利益，致人受損害者，應返還其利益（民法第179 條）
    ，為此，乃本於不當得利之法律關係請求被上訴人應給付上
    訴人241萬4268元及自97.12.01起至清償日止，按年息5% 計
    算之利息。
二、被上訴人則以：被上訴人與九龍公司於93.04.01簽訂車輛租
    賃契約，約定九龍公司應於履約期間（93.04.01至93.09.30
    止）辦理乘客險（每人100萬元，全車700萬元），其保險費
    由九龍公司支付。九龍公司未依契約規定辦理保險，保險範
    圍不足或未能自保險人獲得足額理賠者，其損失或損害賠償
    ，由九龍公司負擔。詎九龍公司竟未依上開約定投保乘客險
    ，被上訴人即依民法第227-1 條之規定，依約對九龍公司提
    起訴訟，經原審法院於96年12月18日以95年度訴字第749 號
    判決九龍公司應給付被上訴人225 萬元及自95.03.09起至清
    償日止，按年息5%計算之利息（即16萬4268元）。故九龍公
    司依上開判決給付被上訴人之款項應是作為填補被上訴人賠
    償上訴人損害之一部。按無法律上之原因而受利益，致他人
    受損害者，應返還其利益。雖有法律上之原因，而其後已不
    存在者，亦同（民法第179 條）。本件被上訴人向九龍公司
    請求損害賠償給付賠償金，係依被上訴人與九龍公司於93年
    4月1日簽定車輛租賃契約之約定，被上訴人於九龍公司所獲
    賠償金，自有法律上之原因。且被上訴人受有九龍公司債務
    不履行損害賠償之利益與上訴人受有損害，並無因果關係。
    上訴人之損害，係因顏清潭駕駛車牌號碼9E-416號自用大貨
    車與顏肇翰駕駛車牌號碼7400-DE 號自小客車於行經台中市
    ○○路與黎明路口發生車禍所致。而被上訴人所獲九龍公司
    之賠償金，係因九龍公司債務不履行之損害賠償，上訴人受
    有損害與被上訴人受有賠償金，則無原因事實同一之因果關
    係。又乘客險係「汽車乘客責任保險」之簡稱，其保險性質
    依保險法第13條第2 項「財產保險，包括火災保險、海上保
    險、陸空保險、責任保險、保證保險及經主管機關核准之其
    他保險」規定，顯屬財產保險之一環，且汽車乘客責任保險
    非得為單獨發售之保險，多以第三人責任險之附加保險出現
    。汽車乘客責任保險之發售，肇始於為補法定強制汽車責任
    保險之不足（按現行汽車強制責任險醫療給付上限為20萬元
    、死殘部分為150 萬元，以現行社會經濟活動規模量之，強
    制險理賠範圍實難有效達成風險分攤之功能），是故究其所
    以，仍屬財產（責任）保險。本件上訴人受有損害，既經上
    訴人以顏肇翰係被上訴人之受雇人為由，訴請被上訴人與顏
    肇翰連帶賠償，經另案判決給付3,411,225 元本息確定，被
    上訴人並已依該確定判決給付完畢，則本件上訴人基於租賃
    契約之法律關係，所獲損害賠償金數額，應為九龍公司依租
    賃契約給付被上訴人作為填補被上訴人賠償上訴人損害之一
    部，被上訴人自可主張與另案確定判決所命由被上訴人給付
    之數額中，主張扣抵。從而，本件上訴人之訴顯無理由，應
    予駁回等語，資為抗辯。
三、按無法律上之原因而受利益，致他人受損害者，應返還其利
    益，民法第179 條前段定有明文。本件九龍公司未依據其與
    被上訴人所簽訂之租賃契約第11條第1項第5款之約定投保乘
    客險（每人100萬元，全車700萬元），致乘客即上訴人搭乘
    九龍公司所出租之廂型客貨車，於租賃期間發生車禍，其殘
    廢程度符合汽車乘客責任保險契約等級第2 級，被上訴人依
    約訴請九龍公司賠償損害，經原審法院以95年度訴字第 749
    號判決九龍公司應給付被上訴人225 萬元及自95.03.09起至
    清償日止，按年息5%計算之利息確定。九龍公司因而給付被
    上訴人225 萬元及利息16萬4268元。則被上訴人自九龍公司
    受領之上開損害賠償金乃係基於租賃契約之法律關係，並非
    無法律上之原因，至為明灼。又乘客險係「汽車乘客責任保
    險」之簡稱，其保險性質依保險法第13條第2 項「財產保險
    ，包括火災保險、海上保險、陸空保險、責任保險、保證保
    險及經主管機關核准之其他保險」規定，顯屬財產保險之一
    環，且汽車乘客責任保險非得為單獨發售之保險，多以第三
    人責任險之附加保險出現。汽車乘客責任保險之發售，肇始
    於為補法定強制汽車責任保險之不足而已，仍屬財產（責任
    ）保險。本件被上訴人與訴外人九龍公司簽定車輛租賃契約
    ，約定九龍公司應於履約期間辦理乘客險，既在補法定強制
    汽車責任保險之不足，嗣因本件車禍事故致上訴人受有損害
    ，由上訴人訴請被上訴人應與其受雇人顏肇翰連帶賠償，經
    另案判決給付3,411,225 元本息確定，被上訴人並已依該確
    定判決給付完畢，則被上訴人以九龍公司未依約辦理乘客險
    ，依民法第227-1 條債務不履行之法律關係，請求損害賠償
    所獲數額，應為九龍公司依租賃契約給付被上訴人作為填補
    被上訴人賠償上訴人損害之一部而已。況上訴人之受損害係
    因顏肇翰與顏清潭之侵權行為，與被上訴人基於租賃契約之
    法律關係，獲損害賠償之受利益間並無因果關係。上訴人殊
    無在其所受損害，經另案判決給付已獲得填補（滿足）之外
    ，再對被上訴人就其基於租賃契約之法律關係獲自九龍公司
    填補給付之數額，請求給付之道理。至上訴人以其向被上訴
    人請求給付九龍公司理賠之225 萬元及其利息，係因九龍公
    司依約應投保乘客險而未投保，應賠償上訴人之損失而來，
    與上訴人因侵權行為而對被上訴人之損害賠償請求權，並非
    出於同一原因，參照最高法院68年台上字第42號判例意旨，
    並不生損益相抵問題為由，認乘客險就應由保險公司給付給
    乘客，在本案乘客即為上訴人，是以被上訴人獲自九龍公司
    理賠之225 萬元及其利息，仍屬無法律上之原因而受利益，
    致上訴人受損害云云，顯非有據。從而，上訴人主張本於不
    當得利之法律關係請求被上訴人給付241萬4268 元及利息，
    即為無理由，不應准許。
四、綜上所述，原審為上訴人敗訴之判決，而駁回上訴人之訴及
    其假執行之聲請，洵無不合。上訴意旨指摘原判決不當，求
    予廢棄改判，為無理由，其上訴應予駁回。
五、本件事證已臻明確，兩造所提其餘攻擊防禦方法及舉證，與
    判決結果不生影響，爰不一一論述。
六、據上論結，本件上訴為無理由，爰依民事訴訟法第449條第1
    項、第78條，判決如主文。
中    華    民    國    98    年    8     月    12    日
                民事第五庭    審判長法  官  林陳松
                                    法  官  鄭金龍
                                    法  官  古金男
以上正本係照原本作成。
如對本判決上訴，須於收受判決送達後20日內向本院提出上訴書
狀，其未表明上訴理由者，應於提出上訴後20日內向本院提出上
訴理由書（須按他造人數附具繕本）。
上訴時應提出委任律師為訴訟代理人之委任狀。具有民事訴訟法
第466條之1第1項但書或第2項之情形為訴訟代理人者，另應附具
律師及格證書及釋明委任人與受任人有該條項所定關係之釋明文
書影本。
                                    書記官  瑞芳
中    華    民    國    98    年    8     月    12    日
                                                      Ｍ


司法院資訊處製作；財團法人民間司法改革基金會備份。
